【裁判字號】    95,交聲,499
【裁判日期】    950831
【裁判案由】    違反道路交通管理處罰條例聲明異議
【裁判全文】
臺灣臺北地方法院交通事件裁定         95年度交聲字第499號
原處分機關  臺北市交通事件裁決所
異  議  人  甲○○
即受處分人
上列異議人即受處分人因違反道路交通管理處罰條例案件，對於
臺北市交通事件裁決所中華民國95年5 月11日所為北市裁三字第
裁22-ABK907071號裁決處分 (原處分案號：臺北市政府警察局掌
電字第ABK907071 號)， 聲明異議，本院裁定如下：
    主  文
異議駁回。
    理  由
一、首查異議人即受處分人甲○○行為後，道路交通安全規則第
    99條於民國95年6 月30日修正發布，定於同年7 月1 日施行
    ，而道路交通管理處罰條例第48條規定，亦於94年12月28日
    修正公佈，定自95年7 月1 日施行。按行為後法律或自治條
    例有變更者，適用行政機關最初裁處時之法律或自治條例；
    但裁處前之法律或自治條例有利於受處罰者，適用最有利於
    受處罰者之規定，行政罰法第5 條定有明文。經查，修正前
    道路交通安全規則第99條第1 項前段規定「機器腳踏車行駛
    之車道及轉彎，應依標誌或標線之規定行駛」，修正後將行
    駛車道及轉彎分列第1 項、第2 項加以規範，亦即轉彎行為
    移列第2 項規定「機器腳踏車行駛至交岔路口，其轉彎，應
    依標誌或標線之規定行駛」，項次雖有更動，但意旨均在於
    「應依標誌或標線之規定行駛」，效果並無不同；而修正前
    道路交通管理處罰條例第48條第2 款規定，因增定第2 項規
    定，遂移列為第48條第1 項第2 款，並將貨幣單位由銀元修
    正為新臺幣，折算後罰鍰金額亦屬相同。是上開法規之修正
    ，均無有利或不利於受處分人之別，應依前開行政罰法第5
    條前段規定，適用原處分機關最初裁處時所適用之修正前法
    規規定予以論處，合先敘明。
二、按機器腳踏車行駛之車道及轉彎，應依標誌或標線之規定行
    駛，修正前道路交通安全規則第99條第1 項前段定有明文。
    再按汽車駕駛人轉彎時，不依標誌、標線、號誌指示，處銀
    元2 百元以上6 百元以下罰鍰，修正前道路交通管理處罰條
    例第48條第2 款亦有明文。
三、查本件受處分人甲○○於95年4 月13日上午10時30分許，駕
    駛AYH-277 號重型機車，沿臺北市○○○路由南向北方向行
    駛，行經南京東路口時，未依光復南路107 號前懸掛之「機
    慢車兩段左轉」標誌指示行車，逕行左轉南京東路東往西方
    向行駛，違反修正前道路交通管理處罰條例第48條第2 款規
    定，經臺北市政府警察局松山分局員警當場攔停掣單舉發，
    受處分人於通知單上所載應到案日期前向臺北市交通事件裁
    決所提出申訴，經原舉發單位調查結果，仍認受處分人有上
    開違規行為，臺北市交通事件裁決所乃依同上法條規定，裁
    處罰鍰新臺幣600 元等情，有臺北市政府警察局舉發違反道
    路交通管理事件通知單、臺北市政府警察局松山分局95年4
    月27日函、臺北市交通管制工程處95年5 月2 日函、臺北市
    交通事件裁決所違反道路交通管理事件裁決書及送達證書各
    1 份可參。
四、受處分人聲明異議意旨略以：(一)該路口之交通標誌設置有矛
    盾之處，伊依該處之「左轉後請直行」之標誌而逕行左轉，
    係依法令之行為，應不予處罰；(二)該路口路面劃設之「機慢
    車左轉待轉區○○○○○路面坡度高低差影響機慢車騎士辨
    識，係屬不可抗力，又原設置在光復北路107 號前之「機慢
    車兩段左轉」標誌因懸掛於樹下，附近車多、樹多、招牌多
    ，標誌被遮蔽不易發現，不得苛責駕駛人，伊主觀上無違規
    之故意過失可言云云。
五、本件受處分人固不否認其於上開時、地騎乘機車逕行左轉而
    未依規定採兩段式左轉等情，惟以上開情詞置辯。然查：
  (一)觀諸臺北市交通管制工程處以95年7 月12日函覆本院關於臺
    北市○○○路第107 號前「機慢車兩段左轉」標誌之現場照
    片所示，該標誌雖設置在路邊行道樹下，但其所在高度顯無
    遭行道樹或停放機車遮蔽之危險。至於路口路面劃設之「機
    慢車左轉待轉區」標線，固因路面坡度高低差造成機車駕駛
    人辨識不易等情，為上開臺北市交通管制工程處函所自承，
    然按機器腳踏車轉彎，如無標誌或標線者，「同向三車道以
    上道路，均應以兩段方式進行左轉彎」，修正前道路交通安
    全規則第99條第1 項第3 款即有明文。據此，臺北市○○○
    路既屬同向三車道道路，有卷附照片足考，則依前開規定，
    無論是否設置兩段左轉標誌或劃設待轉區標線，機車駕駛人
    均應以兩段方式進行轉彎。且車輛行至交岔路口時，為維護
    交通安全、避免發生事故，均應減速慢行，駕駛人應隨時注
    意車前及四周狀況。綜合上述注意義務，受處分人騎乘機車
    行經臺北市○○○路、南京東路口時，本應注意應以兩段方
    式進行左轉彎，並在該交岔路口前減速慢行，確實注意車前
    及四周狀況，倘若如實遵守，衡情當可發現光復北路107 號
    前設置之「機慢車兩段左轉」指示標誌。從而，受處分人因
    疏未注意上開兩段左轉、減速慢行、隨時注意車前及四周狀
    況等行車注意義務，致出現違規左轉之駕駛行為，即有自己
    違反注意義務之過失，要不能主張設置之標誌或標線不明而
    卸免其責。至於臺北市交通管制工程處事後在該處之號誌橫
    桿增設「機慢車兩段左轉」標誌，乃基於加強警示效果，以
    杜絕往後其他違規行為人一再執此理由進行無謂之申訴或異
    議，是亦無解於受處分人違規左轉行為之可歸責性甚明。
  (二)又受處分人另辯以：伊乃依「左轉後請直行」之標誌行駛云
    云。惟該路口當時設置「左轉後請直行」標示牌，用意在於
    該交岔路口為一不對稱十字形路口，為免駕駛人行至該路口
    誤認南京東路遠端紅燈號誌而停等，故於該處設置上開指示
    標示牌，以提醒汽車駕駛人行至該路口可往南京東路繼續通
    行，非謂機車駕駛人得於該路口逕自左轉，另據本院以95年
    度交聲字第555 號裁定闡述甚明，是此標示牌與上開法規規
    定機車應採兩段左轉之規定，無何牴觸之處。從而，衡以該
    路段為不對稱十字交岔路口、同向三車道並設有「機慢車兩
    段左轉」標誌等客觀情狀，當不致使人誤認機慢車無須兩段
    左轉而得逕自左轉。受處分人執此抗辯，亦無可採。
六、綜合上述，原處分機關認定受處分人有於上開時、地未依「
    機慢車兩段左轉」標誌而逕行左轉之違規行為，依據修正前
    道路交通管理處罰條例第48條第2 款規定，裁處罰鍰新臺幣
    600 元，經核無不合，受處分人之聲明異議，為無理由，應
    予駁回。
七、據上論斷，應依道路交通案件處理辦法第19條，裁定如主文
    。
中    華    民    國    95    年    8     月    31    日
                  交通法庭  法  官  林晏如
上正本證明與原本無異。
如不服本裁定，應於裁定送達後5日內向本院提出抗告狀。
                            書記官  沈芳君
中    華    民    國    95    年    9     月    1     日


司法院資訊處製作；財團法人民間司法改革基金會備份。
